【裁判字號】    97,訴,114
【裁判日期】    970212
【裁判案由】    塗銷所有權移轉登記等
【裁判全文】
臺灣臺中地方法院民事判決               97年度訴字第114號
原      告  摩根聯邦資產管理股份有限公司
法定代理人  丁○○
訴訟代理人  丙○○
            甲○○
被      告  乙○○
兼上一 人
訴訟代理人  戊○○
上列當事人間塗銷所有權移轉登記等事件，本院於民國97年1 月
29日言詞辯論終結，判決如下：
    主      文
被告戊○○與乙○○間於民國九十四年十二月十九日就坐落臺中
市○○區○○段五五八之一三地號、權利範圍一０００之六二土
地及其地上三四一三建號、權利範圍全部、門牌號碼臺中市北屯
區○○○路六四巷六之六號建物之贈與行為，暨於民國九十五年
一月四日所有權移轉行為，均應撤銷。
被告乙○○應將前項所示不動產，經臺中市中正地政事務所以贈
與為登記原因，於民國九十五年一月四日所為之所有權移轉登記
，予以塗銷。
訴訟費用由被告負擔。
    事      實
甲、原告方面：
  一、聲明：如主文第1項所示。
  二、陳述：
    （一）被告戊○○於民國93年3月間向訴外人聯邦商業銀行
          股份有限公司（下稱聯邦銀行）請領信用卡使用，其
          卡號為0000000000000000與0000000000000000，被告
          戊○○應依約定繳納款項，詎其於95年5月間起，即
          未依約繳納款項，計積欠聯邦銀行信用卡消費款本金
          新台幣（下同）207,952元及利息、違約金未清償，
          計225,520元（下稱系爭債權）。聯邦銀行嗣於95年9
          月26日將其對被告戊○○之系爭債權讓與予原告，讓
          與後之信用卡卡號為0000000000000000。
    （二）坐落台中市○○區○○段558之13地號、權利範圍100
          0之62土地及其地上3413建號、權利範圍全部、門牌
          號碼台中市北屯區○○○路64巷6之6號建物（下稱系
          爭不動產），為被告戊○○之唯一不動產。詎被告劉
          敏君為逃避聯邦銀行強制執行系爭不動產，竟於95年
          1月4日將系爭不動產之所有權，無償移轉登記予被告
          乙○○。被告戊○○移轉系爭不動產所有權予被告郭
          英漢時，尚積欠原告信用卡之本金196,000元。被告
          上開無償移轉系爭不動產之脫產行為，有害於原告對
          被告戊○○之系爭債權，原告依據民法第244條第1項
          規定，得聲請本院撤銷贈與系爭不動產之債權行為與
          移轉所有權之物權行為。再者，依據民法第244條第4
          項之規定，原告聲請本院撤銷被告間之上開債權與物
          權行為時，得命被告乙○○塗銷系爭不動產所有權，
          以回復原狀。
    （三）因系爭不動產未辦理限制變更或設定登記，其有移轉
          及設定之可能，為免於本件訴訟繫屬中，被告再為移
          轉或設定之行為，導致影響原告之系爭債權受償權利
          ，為此請求依據民事訴訟法第254條第5項規定，核發
          訴訟繫屬證明，俾於原告持之以向臺中市中正地政事
          務所辦理訴訟繫屬之註記。
  三、證據：提出信用卡申請書、信用卡約定條款、債權讓與證
      明書、自由時報、異動索引電子謄本、土地登記謄本、建
      物登記謄本、消費歷史帳單及戶籍謄本等件為證。
乙、被告方面：
  一、聲明：駁回原告之訴。
  二、陳述：被告戊○○目前並無其他財產，工作亦不穩定，其
      前向國泰人壽保險股份有限公司（下稱國泰人壽）貸款12
      0萬元，並提供系爭不動產設定抵押權，系爭不動產靠近
      臺中市北屯國小附近，被告戊○○於70年間取得系爭不動
      產之所有權。因被告乙○○係被告戊○○之子，被告乙○
      ○按月幫被告戊○○給付系爭不動產之貸款本息，故被告
      戊○○以贈與之方式，將系爭不動產所有權移轉予被告乙
      ○○。被告戊○○確實有積欠系爭債權，被告亦同意撤銷
      系爭不動產之贈與債權行為與移轉所有權之物權行為，並
      回復所有權予被告戊○○名下。
  三、證據：聲請訊問證人郭建富。
丙、本院依職權函臺中市中正地政事務所查明被告間就系爭不動
    產辦理所有權移轉之資料，經該地政事務所函覆與檢附土地
    登記聲請書、95年度土地增值稅繳款書、95年度契稅繳款書
    、土地建築改良物贈與所有權移轉契約書、被告戊○○印鑑
    證明、戶口名簿及贈與稅免稅證明書等件，過院參辦。暨查
    詢被告財產總歸戶資料與最新2年所得稅申報資料。
    理      由
壹、程序事項
  一、按為訴訟標的之權利，其取得、設定、喪失或變更，依法
      應登記者，於起訴後，受訴法院得依當事人之聲請發給已
      起訴之證明，由當事人持向該管登記機關請求將訴訟繫屬
      之事實予以登記。訴訟終結後，當事人或利害關係人得聲
      請法院發給證明，持向該管登記機關請求塗銷該項登記，
      民事訴訟法第254條第5項定有明文。原告主張因系爭不動
      產未辦理限制登記，為避免於本件訴訟繫屬中，被告就系
      爭不動產為移轉或設定之行為，請求核發訴訟繫屬證明，
      持之向地政機關辦理登記等語。是本院自應審究於本件訴
      訟繫屬中，是否有核發訴訟繫屬證明予原告之必要性。經
      查：
    （一）原告主張被告間無償移轉系爭不動產所有權之債權行
          為與物權行為，其有害原告之系爭債權等事實，業據
          其提出信用卡申請書、信用卡約定條款、債權讓與證
          明書、異動索引電子謄本、土地登記謄本、建物登記
          謄本及消費歷史帳單等件為證。法院審酌原告提出之
          上開證物，可認定被告戊○○積欠原告系爭債權，被
          告戊○○無償將系爭不動產所有權移轉予被告乙○○
          。
    （二）按不動產物權，依法律行為而取得、設定、喪失及變
          更者，非經登記，不生效力，民法第758條定有明文
          。故系爭不動產之取得、設定、喪失或變更者，均應
          依法登記，否則不生效力。本件原告依據民法第244
          條第1項與第4項規定，行使債權人之撤銷權，訴請撤
          銷被告間就系爭不動產所為之債權行為與物權行為，
          並塗銷被告乙○○以贈與為登記原因所為之所有權移
          轉登記。參諸系爭不動產未辦理查封登記，為避免被
          告於本件訴訟繫屬中，就系爭不動產為得喪變更之法
          律行為，致影響原告系爭債權受清償之權利，原告自
          有依民事訴訟法第254條第5項規定，請求本院核發訴
          訟繫屬證明，以持之向地政機關辦理登記。本院已據
          此核發起訴證明書予原告，並於97年1月16日送達原
          告收執，此有卷附之起訴證明書與送達證書等件，附
          卷可稽。
  二、按依法律之規定，有使用文字之必要者，得不由本人自寫
      ，但必須親自簽名。如有用印章代簽名者，其蓋章與簽名
      生同等之效力。訴訟代理人，應於最初為訴訟行為時，提
      出委任書，民法第3條第1項、第2項及民事訴訟法第69條
      第1項本文分別定有明文。職是，委任人必須於訴訟委任
      書上簽名或蓋章，始生訴訟代理之效力。被告戊○○雖於
      本院97年1月29日言詞辯論期日當庭提出被告乙○○之民
      事委任狀，惟本院審酌其文字與筆跡，均出自被告戊○○
      之書寫。因合法之訴訟代理，為有效訴訟行為之要件，是
      本院自應審究被告乙○○有無合法委任被告戊○○為本件
      訴訟之代理人。經查：
    （一）本院訊問證人郭建富有關訴訟代理之情事，該證人證
          稱：證人為被告乙○○之父，因被告乙○○在漢翔公
          司工作，而無法親自到庭，故委任被告戊○○開庭，
          證人與被告均同住於台中市北屯區○○○路64巷6之6
          號等語（參照本院97年1月29日言詞辯論筆錄第3頁）
          。自證人之證詞，得知被告乙○○有委任被告戊○○
          為訴訟代理人，證人與被告同住一處，渠等有夫妻與
          父子等至親關係，故足認其證言為真正。
    （二）經本院通知被告應於委任狀上補正被告乙○○之簽名
          或蓋章，被告遵照本院所命而持被告乙○○之印章蓋
          於97年1月29日之民事委任狀。此有民事委任狀，附
          卷可稽。揆諸前揭說明，被告乙○○於委任狀上蓋章
          ，而出具委任書，委任被告戊○○為訴訟代理人，故
          本件訴訟已合法提出委任書在案。從而，被告戊○○
          於本件訴訟程序所為之行為，其效力及於被告乙○○
          。
貳、實體事項
  一、原告起訴主張被告戊○○93年3月間向聯邦銀行請領信用
      卡使用，詎其於95年5月起即未依約繳納，而積欠聯邦銀
      行系爭債權。聯邦銀行嗣於95年9月26日將系爭債權讓與
      予原告。系爭不動產為被告戊○○之唯一不動產，詎被告
      戊○○為逃避聯邦銀行強制執行系爭不動產，竟於95年1
      月4日將系爭不動產之所有權，無償移轉登記予被告乙○
      ○。被告戊○○移轉系爭不動產所有權予被告乙○○時，
      尚積欠原告信用卡之本金196,000元。從而，被告間上開
      無償移轉系爭不動產之脫產行為，有害於原告對被告戊○
      ○之系爭債權，原告依據民法第244條第1項與第4項規定
      ，訴請撤銷贈與系爭不動產之債權行為與移轉所有權之物
      權行為，並命被告乙○○回復原狀等語。被告抗辯稱被告
      戊○○前向國泰人壽貸款，並提供系爭不動產設定抵押權
      。因被告乙○○按每月代被告戊○○繳交系爭不動產之貸
      款本息，故被告戊○○以贈與之方式，將系爭不動產所有
      權移轉予被告乙○○等語置辯。
  二、按以收購金融機構不良債權為目的之資產管理公司，其受
      讓金融機構之不良債權，適用本法第18條第3項規定。金
      融機構為概括承受、概括讓與、分次讓與或讓與主要部分
      之營業及資產負債，其債權讓與之通知得以公告方式代之
      ，不適用民法第297條之規定。金融機構合併法第15條第1
      項第1款及第18條第3項分別定有明文。職是，資產管理公
      司依據金融機構合併法收購金融機構不良債權，其債權讓
      與之通知得以公告方式代之，即生債權讓與之效力。原告
      主張被告戊○○於93年3月間向聯邦銀行請領信用卡使用
      ，詎其於95年5月起即未依約繳納，計積欠聯邦銀行225,
      520元之系爭債權。聯邦銀行嗣於95年9月26日將其對被告
      戊○○之系爭債權讓與予原告，並經公告在案等事實。業
      據原告提出信用卡申請書、信用卡約定條款、債權讓與證
      明書、自由時報及消費歷史帳單等件為證。復為被告所不
      爭執（參照本院97年1月29日言詞辯論筆錄第2頁），是原
      告已依法受讓系爭債權，成為系爭債權之債權人。
  三、按稱贈與者，謂當事人約定，一方以自己之財產無償給與
      他方，他方允受之契約。債務人所為之無償行為，有害及
      債權者，債權人得聲請法院撤銷之。債權人依前開規定聲
      請法院撤銷時，得並聲請命受益人回復原狀，民法第406
      條、第244條第1項與第4項本文分別定有明文。民法第244
      條之撤銷權之客體，包含債務人之債權行為與物權行為，
      債權人行使此撤銷權時，除得同時訴請撤銷債務人之債權
      行為與物權行為外，並可請求塗銷其所有權移轉登記，最
      高法院42年台上字第323號、48年台上字第1750號及56年
      台上字第347號分別著有判例。準此，債權人撤銷債務人
      所為之無償行為者，須具備下列之條件：（一）為債務人
      所為之法律行為；（二）其法律行為有害於債權人；（三
      ）其法律行為係以財產權為目的。原告主張系爭不動產為
      被告戊○○之唯一不動產，詎被告戊○○竟於95年1月4日
      將系爭不動產之所有權，無償移轉登記予被告乙○○，被
      告間無償移轉系爭不動產之行為，有害於原告對被告戊○
      ○之系爭債權等語。被告抗辯稱因被告乙○○係被告戊○
      ○之子，被告乙○○均按月幫被告戊○○給付系爭不動產
      之貸款本息，故被告戊○○以贈與之方式，將系爭不動產
      所有權移轉予被告乙○○云云。是本院首應審究被告間是
      否有贈與行為與移轉系爭所有權之行為。如有該等法律行
      為，繼而探討是否有害於原告之系爭債權。經查：
    （一）被告間於94年12月19日就系爭不動產為贈與行為，被
          告戊○○嗣於95年1月4日將系爭不動產所有權移轉予
          被告乙○○，並經臺中市中正地政事務所以贈與為登
          記原因而登記在案等事實。業據原告提出異動索引電
          子謄本、土地登記謄本及建物登記謄本等件為證。並
          為被告所不爭執。經本院於96年12月4日函台中市中
          正地政事務所查明被告間就系爭不動產辨理所有權移
          轉之資料，經臺中市中正地政事務所函覆稱：系爭不
          動產經該所95年收件普字第1430號所有權移轉申請登
          記在案等情。並檢附土地登記聲請書、95年度土地增
          值稅繳款書、95年度契稅繳款書、土地建築改良物贈
          與所有權移轉契約書、被告戊○○印鑑證明、戶口名
          簿及贈與稅免稅證明書等件為憑。
    （二）債務人之財產為債權人債權之擔保，債務人無償處分
          其財產，倘其資力不足清償債務時，勢必影響債務人
          清償能力，導致債權無法滿足，此為有害債權之行為
          。系爭不動產為被告戊○○之唯一不動產，其96年度
          之所得僅有19,105元（計算式：383元+1,650元+16,8
          06元+266元），此有本院調閱稅務電子閘門資料查詢
          表，附卷可稽。被告戊○○亦自承：其工作不穩定，
          並無其他財產等語（參照本院97年1月29日言詞辯論
          筆錄第2頁）。因此，就被告戊○○之資力而言，被
          告間就系爭不動產所為之贈與行為與所有權移轉行為
          ，顯然不利被告戊○○清償高達225,520元之系爭債
          權，故足堪認定被告間就系爭不動產所為之贈與行為
          與所有權移轉行為，已使被告戊○○陷於無資力，致
          原告向被告戊○○索償無著，自屬有害於原告系爭債
          權之行為，事理至明。
    （三）參酌民法第244條第1項與第2項規定，前者謂債務人
          所為之無償行為，有害及債權者，債權人得聲請法院
          撤銷之。後者則稱債務人所為之有償行為，於行為時
          明知有損害於債權人之權利者，以受益人於受益時，
          亦知其情事者為限，債權人得聲請法院撤銷之。比較
          兩者之文義與立法意旨，本院認為在無償行為之場合
          ，由於第三人之受益，並非付出代價而來，雖剝奪其
          取得之財產權，僅喪失無償所得之利益而已，未發生
          何等積極之損害。故在贈與之情形，衡諸債權人與受
          益人之權益，債權將受危害之債權人，有優先保護之
          必要。從而，原告所有之系爭債權與被告乙○○取得
          系爭不動產之所有權相比，前者較應優先保護之。
    （四）至於被告雖抗辯稱因被告乙○○按每月代被告戊○○
          繳交系爭不動產之貸款本息，故被告戊○○以贈與之
          方式，將系爭不動產所有權移轉予被告乙○○云云。
          然而，比較無償行為與有償行為之債權人撤銷權要件
          ，債權人對於無償行為之撤銷權要件較為寬鬆，僅須
          具備客觀要件。換言之，行為在客觀上有害及債權之
          事實即可，而不問債務人與受益人之於行為時或受益
          時之主觀意思。準此，被告戊○○移轉系爭不動產予
          被告乙○○之行為，其性質為無償贈與行為，且有害
          於原告之系爭債權，在客觀上符合民法第244條第1項
          規定之撤銷要件，被告戊○○主觀上究係基於何種動
          機而移轉系爭不動產，自不影響其因無償贈與之行為
          ，而有害原告系爭債權之認定，是被告此部分抗辯，
          即不可採。
  四、按債權人之撤銷權，自債權人知有撤銷原因時起，1年間
      不行使，或自行為時起，經過10年而消滅，民法第245條
      定有明文。民法第244條第1項之撤銷訴權，依同法第245
      條規定，自債權人知有撤銷原因時起，1年間不行使而消
      滅。該項法定期間為除斥期間，因時間之經過，權利即告
      消滅。此項除斥期間有無經過，縱未經當事人主張或抗辯
      ，法院亦應先為調查認定，以為判斷之依據，最高法院85
      年台上字第1941號著有判例。因被告間就系爭不動產所為
      之債權行為與物權行為，至原告提起本件訴訟時，其已逾
      1年，是本院應依職權調查原告行使撤銷權之除斥期間，
      是否未消滅。經查：原告到庭陳述：其於96年6月26日申
      請系爭不動產登記謄本時，始知悉被告間無償移轉系爭不
      動產等語（參照本院97年1月29日言詞辯論筆錄第2頁）。
      衡諸常理，兩造間並無親友或同事關係，故原告主張被告
      間就系爭不動產之贈與行為與移轉系爭不動產所有權移轉
      之行為，原告於向臺中市中正地政事務所申請系爭不動產
      登記謄本，始知悉有該等法律行為，堪稱合理。本院審查
      系爭不動產登記謄本之列印時間為96年6月26日9時35分，
      其與本件起訴日即96年11月29日，期間未逾1年之法定除
      斥期間，故可認定原告之撤銷權有效存在。
五、綜上所論，原告依據民法第244條第1項之規定，請求撤銷被
    告就系爭不動產所為之贈與之債權契約及所有權移轉登記之
    物權行為，並依民法第244條第4項規定，併請求被告乙○○
    應將系爭不動產所有權移轉登記予以塗銷等，洵屬有據，應
    予准許。
據上論結：本件原告之訴為有理由，依民事訴訟法第78條、第85
條第1項前段判決如主文。
中    華    民    國    97    年    2    月    12     日
                  民事第三庭    法  官  林洲富
以上正本係照原本作成
如對本判決上訴，須於判決送達後20日內向本院提出上訴狀
中    華    民    國    97    年    2    月    12     日
                                書記官  陳其良


司法院資訊處製作；財團法人民間司法改革基金會備份。
